臺灣高等法院臺南分院刑事判決　　　　 95年度上訴字第482號
上　訴　人　臺灣臺南地方法院檢察署檢察官
被　　　告　乙○○
選任辯護人　吳信賢律師
上列上訴人因被告偽造有價證券案件，不服臺灣臺南地方法院94
年度訴緝字第74號中華民國95年3月10日第一審判決（起訴案號
：臺灣臺南地方法院檢察署76年度偵字第1687號），提起上訴，
本院判決如下：
    主  文
上訴駁回。
    理  由
一、原審公訴意旨略以：被告乙○○意圖供行使之用，於民國75
    年6月23日冒用王志平（自稱為王志成之兄）名義，簽發附
    表編號一所示面額新臺幣（下同）4萬元之本票一紙，作為
    債權憑證交付予告訴人甲○，復承前開意圖供行使之用之概
    括犯意，於75年10月23日，冒用王志成名義，簽發附表編號
    二、三所示面額各10萬元之本票2紙，向告訴人借款20萬元
    ，嗣後逃匿無蹤。因認被告涉犯刑法第201條第1項之偽造有
    價證券罪嫌（按被告另被訴涉犯刑法第339條第1項詐欺取財
    罪部分，經原審為免訴之判決，未據檢察官上訴，此部分已
    確定，不在本院審理範圍）。
二、按犯罪事實應依證據認定之，無證據不得認定犯罪事實；又
    不能證明被告犯罪，應諭知無罪之判決，刑事訴訟法第154
    條第2項、第301條第1項分別定有明文。次按告訴人之告訴
    ，係以使被告受刑事訴追為目的，是其陳述是否與事實相符
    ，仍應調查其他證據以資審認；又認定犯罪事實之證據，係
    指得以認定被告確有犯罪行為之積極證據而言，該項證據自
    須適合於被告犯罪事實認定，始得採為斷罪資料，如未能發
    現相當證據，或證據不足以證明，自不能以推測或擬制之方
    法，為裁判基礎。苟積極證據不足為不利於被告事實之認定
    時，即應為有利於被告之認定，更不必有何有利之證據（最
    高法院52年台上字第1300號、29年度上字第3105號、30年上
    字第816號、40年臺上字第86號判例意旨參照）。次按檢察
    官就被告犯罪事實，應負舉證責任，並指出證明之方法，刑
    事訴訟法第161條第1項定有明文。是檢察官對於起訴之犯罪
    事實，應負提出證據及說服之實質舉證責任。倘其所提出之
    證據，不足為被告有罪之積極證明，或其指出證明之方法，
    無從說服法院以形成被告有罪之心證，基於無罪推定之原則
    ，自應為被告無罪判決之諭知（最高法院92年台上字第128
    號判例意旨參照）。再認定犯罪事實所憑之證據，雖不以直
    接證據為限，間接證據亦包括在內，然而無論直接或間接證
    據，其為訴訟上之證明，均須達於通常一般之人均不致於有
    所懷疑，而得確信其為真實之程度，始得據為有罪之認定，
    若其關於被告是否犯罪之證明未達此程度，而有合理性懷疑
    之存在，致使無從形成有罪之確定，根據「罪證有疑，利於
    被告」之證據法則，即不得遽為不利被告之認定（最高法院
    76年台上字第4986號判例意旨參照）。
三、公訴人認被告涉有前揭偽造有價證券犯行，無非係以告訴人
    之指訴及附表所示之本票影本3紙為其主要論據。訊之被告
    固不否認曾向告訴人借款之情，惟堅決否認有何偽造有價證
    券犯行，辯稱：伊僅向告訴人借款約8、9萬元，且除附表編
    號一所示本票之金額欄內之「肆萬元正」字樣，係伊所填寫
    外，附表編號一所示本票之其餘欄位及附表編號二、三所示
    本票之內容，均非伊所填寫等語。
四、本案經查：
（一）告訴人指訴被告先後偽造附表所示3紙本票等情，已經被
      告所否認，且告訴人就被告如何偽造附表所示三紙本票一
      事，先於告訴狀及偵查中指稱：告訴人於是被騙去66萬元
      ，但被告只開其兄王志平名義之099685號之4萬元商業本
      票1紙，又於同年10月23日以王志成名義開出商業本票號
      碼034463、0000000張，又各被騙去10萬元，共計20萬元
      ，這三張本票係交錢後由被告所交付；本票發票人章及字
      跡是被告當面書載且蓋章；我原不知其本名，他自稱係王
      志成，並稱王志平係其兄云云（見偵查卷第2、19頁）。
      然查證人即告訴人於原審法院審理時證稱：「被告向我借
      60幾萬元後，我就叫他要寫本票，他就寫這張4萬元的給
      我…後來該張4萬元本票到期，被告未清償，被告有到我
      的夜市攤位找我，又要再向我借20萬元，我表示他之前向
      我借得的60幾萬元，也沒有開齊本票，而且該紙4萬元的
      本票到期，也沒有清償，我要求被告要將餘額開本票補齊
      ，被告當時並沒有回應，之後被告才又拿這2張各10萬元
      的本票來給我，說要跟我借20萬元，但我就沒有再借給他
      了…系爭三紙本票是被告寫完後，拿到我家來給我的，我
      沒有當場看被告簽發本票」云云（見原審卷第64、69-70
      頁），則依上開告訴人先後不同之證述，則告訴人究係交
      付被告86萬元款項？抑或66萬元款項？又告訴人係交付被
      告66萬元款項後，被告即交付附表所示3紙本票予告訴人
      收執？抑或告訴人交付被告66萬元款項後，被告僅交付附
      表編號一所示之本票予告訴人收執？其先後所述均不相符
      ；且被告是否於告訴人面前當場偽簽附表所示3紙本票？
      告訴人於原審之證述亦與其前於偵查中之指訴，互不相合
      ，即告訴人於偵查中所為之指述，與其於原審中所供之證
      述，有相當之出入，則告訴人指稱被告偽造附表所示3紙
      本票之真實性，已不無可疑。
（二）又附表編號一、二、三所示之三紙本票，依其上書寫之內
      容以觀，三者字體之撇、捺、稽、運筆之筆勢及筆跡，依
      一般肉眼辨識，即可查知附表編號二、三所示二紙本票，
      係出自同一人之手筆，至於附表編號一所示之本票則與編
      號二、三所示之本票，顯然係出自於不同二人之筆跡所填
      寫；又附表編號二、三所示本票之發票人地址欄位均填寫
      ：「南投縣草屯鎮○○○○路141號」字樣，其中該『富
      』字，經核與被告於94年12月3日經通緝到案之警詢筆錄
      之受詢問人欄位、原審94年12月4日訊問筆錄之被告欄位
      、具保書之被告欄位、原審95年1月5日準備程序筆錄之被
      告欄位，親筆所簽名「乙○○」之『富』字（見原審卷第
      5-6、16、19、43頁），二者相較之下，前者書寫之『富
      』字，簽寫字體稍小，結構平庸欠缺美感，運筆緩慢，筆
      劃較柔弱無力；反之，後者經被告親筆簽名之『富』字，
      字跡碩大，運筆熟練而迅速，筆劃剛直有力，顯見二者書
      寫之個性、慣性、特徵、筆劃關連及組織方式不同；再附
      表編號一所示之本票，與附表編號二、三所示本票，互核
      比對之下，其中，附表編號一所示本票之金額欄大寫數字
      末係用『正』字，附表編號二、三所示本票則用『整』字
      ，且書寫發票人地址之『號』部分，附表編號一所示本票
      慣用簡體字，附表編號二、三本票則為繁體字，更可見書
      寫習慣之不同。從而，如附表所示之三紙本票，其上書寫
      之內容，經上開辨識比對結果，既有前述諸多不一之處，
      自難認該三紙本票為同一人所書寫，且又與被告上開自行
      簽名之字體有異，是告訴人所提附表所示之三紙本票，尚
      無從逕認係被告所偽造簽發，此外檢察官未能再舉證證明
      被告確有本案偽造有價證卷之犯行，從而，被告被訴偽造
      有價證券罪嫌部分即無證據可證明。
五、綜上所述，本件公訴人所舉之證據與指出之證明方法，尚有
    合理性之懷疑存在，無法證明被告確有本案犯行，揆諸前開
    法條規定及判例意旨，自不能單憑告訴人之片面指訴，以推
    測或擬制之方法，作為裁判基礎。此外，本院於應依或得依
    職權調查證據之範圍內，復查無其他積極證據可資認定被告
    涉有前開偽造有價證券罪嫌，自屬不能證明被告犯罪，自應
    諭知無罪。原判決據此為被告無罪之判決，本院經核於法並
    無違誤，上訴意旨空言指訴被告有本案犯行，並不足採，應
    駁回其上訴。
據上論斷，依刑事訴訟法第368條，判決如主文。
本案經檢察官江守權到庭執行職務。
中　　華　　民　　國　　 96　　年　　2　　月　　 27　　日
                  刑事第一庭    審判長法　官  黃崑宗
                                      法　官  夏金郎
                                      法　官  王明宏
以上正本證明與原本無異。
檢察官如不服本判決應於收受本判決後十日內向本院提出上訴書
，其未敘述上訴理由者並得於提起上訴後十日內向本院補提理由
書。
　　　　　　　　　　　　　　　　　　　書記官  黃全忠
中　　華　　民　　國　　96　　年　　2 　　月　　28　　日
┌─────────────────────────────────────┐
│附表                                                                      │
├─┬────┬──────┬───────┬───────┬───────┤
│編│發 票 人│票 據 金 額 │發    票    日│到    期    日│票  據  號  碼│
│號│        │（新 台 幣）│              │              │              │
├─┼────┼──────┼───────┼───────┼───────┤
│一│王志平  │四萬元      │75年6月23日   │75年8月5日    │099865        │
├─┼────┼──────┼───────┼───────┼───────┤
│二│王志成  │十萬元      │75年10月23日  │76年3月10日   │034463        │
├─┼────┼──────┼───────┼───────┼───────┤
│三│同上    │同上        │75年10月23日  │76年3月10日   │034464        │
└─┴────┴──────┴───────┴───────┴───────┘
